ACORDAO-COMPLETO-2557454

ACÓRDÃO 9256/2022 ATA 41/2022 - PRIMEIRA CÂMARA

VISTOS, relatados e discutidos estes autos de representação autuada a partir de documentação encaminhada pelo Tribunal de Contas do Estado da Paraíba (TCE/PB) , referentes à inexigibilidade de licitação 16.735/2020/SMS/FMS/PMCG, decorrente da Chamada Pública 16.005/2015, realizada pelo Fundo Municipal de Saúde de Campina Grande/PB, para contratação de serviços hospitalares para atendimento na rede complementar de assistência em saúde na área de abrangência da gestão municipal do SUS; 
ACORDAM os Ministros do Tribunal de Contas da União, reunidos em sessão da Primeira Câmara, diante das razões expostas pelo relator, em: 
9.1. conhecer da representação, satisfeitos os requisitos de admissibilidade estabelecidos no artigo 113, § 1º, da Lei 8.666/1993, c/c o artigo 237, inciso VII e parágrafo único, do RI/TCU, e no artigo 103, § 1º, da Resolução-TCU 259/2014;
9.2. dar ciência dos fatos noticiados nesta representação, bem como do acórdão, relatório e voto que o fundamentam ao Ministério da Saúde, à Secretaria Municipal de Saúde de Campina Grande/PB e ao Ministério Público do Estado da Paraíba, para adoção das providências internas de sua alçada, e armazenamento em base de dados acessível ao Tribunal, com cópia para o respectivo Controle Interno, conforme artigo 106, § 4º, inciso II, da Resolução-TCU 259/2014, alterada pela Resolução-TCU 323/2020;
9.3. dar ciência deste Acórdão ao Tribunal de Contas do Estado da Paraíba (TCE/PB) .

REPRESENTAÇÃO. contratação de serviços hospitalares (média e alta complexidade) para atendimento na rede complementar de assistência emsaúde a fim de atender a área de abrangência da gestão municipal do SUS, tendo como entidade contratada a Fundação Assistência da Paraíba - FAP, no total de R$ 14.141.355,13, com vigência de 12 meses.

Primeira Câmara

Município de Campina Grande - PB.

3. Interessados/Responsáveis:
3.1. Interessado: Secretaria Municipal de Saúde de Campina Grande (24.513.574/0001-21).

13.1. Ministros presentes: Benjamin Zymler (na Presidência), Walton Alencar Rodrigues (Relator) e Jorge Oliveira.

WALTON ALENCAR RODRIGUES

Adoto, como relatório, a instrução da Secretaria de Controle Externo da Saúde (SecexSaúde) , peça 34, cuja proposta de encaminhamento contou com a anuência do respectivo dirigente, peça 35. 
Transcrevo a instrução a seguir, in verbis:
"INTRODUÇÃO
1.	Trata-se de Representação autuada a partir de documentação encaminhada pelo Tribunal de Contas do Estado (TCE/RR) , referente análise da Inexigibilidade 16.735/2020/SMS/FMS/PMCG, decorrente da Chamada Pública 16.005/2015, realizada pelo Fundo Municipal de Saúde de Campina Grande/PB para contratação de serviços hospitalares para atendimento na rede complementar de assistência em saúde na área de abrangência da gestão municipal do SUS.
HISTÓRICO
Do objeto da Representação 
2.	A documentação que deu origem ao presente processo se trata de cópia do processo TC 17523/2020 (peças 1-2 e 5-26) , autuado pelo TCE/PB para análise do contrato oriundo da Inexigibilidade 16.735/2020/SMS/FMS/PMCG, promovida pelo Fundo Municipal de Saúde de Campina Grande/PB para a contratação de serviços hospitalares (média e alta complexidade) para atendimento na rede complementar de assistência em saúde na área de abrangência da gestão municipal do SUS, tendo como entidade contratada a Fundação Assistência da Paraíba (FAP) , no total de R$ 14.141.355,13, com vigência de doze meses.
3.	Da análise do respectivo processo, constatou-se que a unidade jurisdicionada não havia apresentado os documentos relativos à habilitação jurídica e à regularidade fiscal e trabalhista da Fundação Assistência da Paraíba (FAP) , o que afrontava o disposto nos artigos 28 e 31 da Lei 8.666/1993. Diante disso, determinou-se a notificação da autoridade responsável, a fim de que encaminhasse a documentação pendente ao TCE/PB.
4.	Em novo exame daquele processo (peça 17) , após resposta da notificação acima mencionada, verificou-se que 98,46% dos recursos envolvidos na contratação eram repasses federais, referentes financiamento da Média e Alta Complexidade (MAC) . Diante disso, aquela Corte de Contas local decidiu por arquivar os autos, sem apreciação de mérito, e enviar cópia ao TCU para conhecimento e providências pertinentes (peça 2) .
Da análise inicial no âmbito do TCU
5.	A análise inicial da presente Representação foi realizada na instrução à peça 27, na qual se concluiu que:
a) a inicial devia ser conhecida como Representação, por preencher os requisitos dos artigos 235 e 237, inciso IV, do Regimento Interno/TCU e no art. 103, § 1º, da Resolução - TCU 259/2014;
b) em sede de exame sumário, o caso envolvia elevada materialidade; havia risco de reincidência do município no descumprimento das exigências legais de habilitação na contratação em exame; e havia necessidade de atuação do TCU para esclarecer se a entidade mencionada foi novamente contratada sem apresentação da certidão de regularidade perante o FGTS, mesmo diante da relevância mitigada do tema posto em exame;
c) todos os aspectos verificados, em conjunto, deviam subsidiar a proposta pelo prosseguimento do feito, conforme prescrito no art. 106, §4°, inciso I, da Resolução TCU 259/2014;
d) quanto ao mérito, apesar da evidente irregularidade incidente no caso sob exame, a situação devia ser avaliada à luz do disposto nos §§ 1º e 2º do artigo 22 da Lindb, conforme, inclusive, entendimento adotado pelo TCU em sede do Acórdão 70/2020-TCU-Plenário (da relatoria do Ministro Aroldo Cedraz) ;
e) apesar de o contrato mencionado ter sido firmado e executado com entidade que não estava com sua situação regularizada perante o FGTS, não houve qualquer menção nos autos de que o serviço não foi prestado pela empresa contratada; ao contrário, foi ressaltada sua importância para a prestação de serviços de saúde à população local; e
f) antes de se concluir pela possibilidade ou não de se aplicar o entendimento mencionado no parágrafo anterior, cabia esclarecer as dúvidas suscitadas nos parágrafos 19-25 daquela instrução, quanto à possibilidade de o município estar persistindo na contratação da FAP sem comprovação de sua regularidade perante do FGTS, por meio de realização de diligência junto à mencionada unidade jurisdicionada.
6.	Com base na delegação de competência concedida pelo Excelentíssimo Senhor Ministro Walton Alencar Rodrigues, nos termos do art. 1º, inciso II, da Portaria-MIN-WAR 1, de 10 de julho de 2014, bem como na subdelegação conferida pelo Senhor Secretário da SecexSaúde, por meio do art. 1º, da Portaria-SecexSaúde 2/2021, nos termos do Pronunciamento à peça 28, diligenciou-se a Prefeitura Municipal de Campina Grande/PB para que, no prazo de quinze dias, apresentasse as certidões que demonstrassem a regularidade da Fundação Assistência da Paraíba (FAP) no período de setembro de 2021 até abril de 2022, tendo em vista os diversos pagamentos realizados para a referida entidade ao longo de todo esse período, conforme dados de Tabela 1 e Tabela 2 da instrução à peça 27.
7.	O ofício de diligência (peça 30) foi devidamente entregue em 12/8/2022. Todavia, passado o prazo fixado, o município de Campina Grande/PB se manteve silente.
8.	Deste modo, cabe reiterar a diligência supracitada.
9.	Contudo, antes da adoção da medida acima, os presentes autos devem ser encaminhados ao Gabinete do Ministro Relator para conhecimento da presente Representação e para que seja autorizada a reiteração da diligência. Esse encaminhamento é necessário em atenção ao previsto no art. 106, § 6º, da Resolução-TCU 259/2014 e em razão do entendimento abaixo, firmado no Acórdão 364/2017-TCU-Plenário (da relatoria do Ministro Benjamin Zymler) e no Acórdão 7290/2013-TCU-Segunda Câmara (da relatoria da Ministra Ana Arraes) : 
O processo de representação deve ser submetido preliminarmente pela unidade técnica ao respectivo relator, com análise de admissibilidade, para só depois, se acolhida, realizarem-se as correspondentes diligências. Não há que se falar em saneamento dos autos quando ainda não há nem mesmo o acolhimento da representação. 
PROPOSTA DE ENCAMINHAMENTO
10.	Ante todo exposto, submetem-se os autos à consideração superior, propondo:
a) conhecer da presente representação, eis que satisfeitos os requisitos de admissibilidade previstos nos arts. 235 e 237, inciso IV, do Regimento Interno deste Tribunal e no art. 103, § 1º, da Resolução - TCU 259/2014; 
b) reiterar à Prefeitura de Campina Grande/PB os termos da diligência realizada pelo Ofício 39394/2022-TCU/Seproc, de 1º/8/2022, devidamente entregue em 12/8/2022; e
c) enviar cópia desta instrução e daquela à peça 27 à Prefeitura de Campina Grande/PB, visando subsidiar a resposta da diligência acima."

Johnson Gonçalves de Abrantes (1663/OAB-PB), Danilo Sarmento Rocha Medeiros (17.586/OAB-PB) e outros.

Não atuou.

REPRESENTAÇÃO FORMULADA PELO TCE (PB). IRREGULARIDADES EM CONTRATAÇÃO DA FUNDAÇÃO ASSISTÊNCIA DA PARAÍBA PELO FUNDO MUNICIPAL DE SAÚDE DE CAMPINA GRANDE/PB, COM RECURSOS FEDERAIS (MAC). AUSÊNCIA DE INDÍCIOS DE DANO AO ERÁRIO. IRREVERSIBILIDADE DA CONTRATAÇÃO, ANTE O CARÁTER ESSENCIAL DOS SERVIÇOS AVENÇADOS. SUFICIENTE ATUAÇÃO CORRETIVA DO MINISTÉRIO PÚBLICO DO ESTADO DA PARAÍBA. CONHECIMENTO. ENCAMINHAMENTO DOS FATOS AOS ÓRGÃOS JURISDICIONADOS.

REPRESENTAÇÃO (REPR)

Secretaria de Controle Externo da Saúde (SecexSaude).

Trata-se de Representação autuada a partir de documentação encaminhada pelo Tribunal de Contas do Estado da Paraíba (TCE/PB) , referente à inexigibilidade de licitação 16.735/2020/SMS/FMS/PMCG, decorrente da Chamada Pública 16.005/2015, realizada pelo Fundo Municipal de Saúde de Campina Grande/PB, para contratação de serviços hospitalares para atendimento na rede complementar de assistência em saúde na área de abrangência da gestão municipal do SUS. 
Foi contratada a Fundação Assistência da Paraíba (FAP) , pelo total inicial de R$ 14.141.355,13, com vigência de doze meses. Em 22/06/2021, foi firmado termo aditivo de valor, no montante de R$ 3.535.338,78, passando o valor global do Contrato 16783/2020/SMS/FMS/PMCG a importar em R$ 17.676.693,91.
O TCE/PB verificou que a FAP não apresentou os documentos relativos à habilitação jurídica e à regularidade fiscal e trabalhista no processo de inexigibilidade de licitação, em afronta ao disposto nos artigos 28 e 31 da Lei 8.666/1993, e determinou notificação da autoridade responsável, a fim de que encaminhasse tais documentos (peça 9, p. 3) .
Em resposta, obteve a informação de que o Certificado de Regularidade do FGTS da FAP encontrava-se vencido à época da inexigibilidade, e que tramitava, na 6ª Vara Federal, o Processo 0805924-79.2020.4.05.0000 - Agravo de Instrumento - PB, tratando da matéria; sendo que, em 11/06/2021, foi firmado um Termo de Ajustamento de Conduta (TAC) entre o Ministério Público do Estado da Paraíba, o Município de Campina Grande e a FAP, no qual, ficou estabelecido na cláusula primeira que "o Município de Campina Grande e a FAP - Fundação Assistencial da Paraíba - firmarão novo contrato de prestação de serviços, mediante as normas públicas já estipuladas no edital de Chamamento Público, ficando o prazo de 90 (noventa) dias para que a FAP apresente à Diretoria de Planejamento e Regulação e Contratos e Convênios da Secretaria de Saúde do Município a Certidão do FGTS, com cópia para esta Promotoria de Justiça."
Findo o prazo estabelecido no TAC, a FAP não apresentou o referido certificado. 
O artigo 27, inciso IV, e o artigo 29, incisos III, IV e V, da Lei 8.666/1993 estabelecem, para habilitação da licitante, a obrigatoriedade de comprovar a regularidade fiscal e trabalhista, com prova de situação regular perante as Fazendas federal, estadual e municipal do domicílio ou sede do licitante; prova de regularidade relativa à Seguridade Social e ao Fundo de Garantia por Tempo de Serviço (FGTS) , demonstrando situação regular no cumprimento dos encargos sociais instituídos por lei; e mediante comprovação de inexistência de débitos inadimplidos perante a Justiça do Trabalho, por meio da apresentação de certidão negativa.
O art. 55, inciso XIII, da Lei 8.666/1993 estabeleceu a obrigatoriedade de manutenção, durante a execução contratual, das condições de habilitação e qualificação exigidas na licitação, incluindo a regularidade fiscal e trabalhista.
Tal exigência vai ao encontro dos parâmetros do Enunciado 331 da Súmula de Jurisprudência do TST, que prevê responsabilidade subsidiária da administração pública em caso de conduta culposa na fiscalização da execução do contrato quanto ao cumprimento das obrigações legais da prestadora de serviço como empregadora.
O TCE/PB representou ao TCU porque 98,46% dos recursos envolvidos na contratação da FAP são oriundos de repasses federais, referentes a financiamento da Média e Alta Complexidade (MAC) .
Em 13/09/2021, o Contrato 16783/2020/SMS/FMS/PMCG foi rescindindo amigavelmente. Porém, pesquisa realizada no portal transparência do município indicou que, ainda em setembro, a FAP continuou recebendo por serviços prestados ao município e assim permaneceu ao longo de 2021 e de 2022, até a última data pesquisada, de 30/4/2022, conforme tabelas 1 e 2 elaboradas pela Secretaria de Controle Externo da Saúde (SecexSaúde) , na instrução, peça 27, p. 4 a 9.
A SecexSaúde ressaltou que não há, nos autos, indício de que os serviços não tenham sido prestados pela empresa contratada; ao contrário, no TAC, foi ressaltada a importância da entidade para a prestação de serviços de saúde à população local. 
Portanto, não há, até o momento, indícios de prejuízo ao Erário decorrente da irregularidade, aspecto que deve ser avaliado à luz do disposto no art. 22, §§ 1º e 2º, da LINDB, que determina: em decisão sobre a regularidade de conduta ou validade de ato, contrato, ajuste, processo ou norma administrativa, que sejam consideradas as circunstâncias práticas que houverem imposto, limitado ou condicionado a ação do agente.
A unidade técnica propôs conhecer da representação por preencher os requisitos dos artigos 235 e 237, inciso IV, do RI/TCU e do art. 103, § 1º, da Resolução - TCU 259/2014, tendo em vista que se observaram: i) elevada materialidade envolvida no caso; ii) risco de reincidência do município no descumprimento das exigências legais de habilitação na contratação da FAP; e iii) necessidade de atuação do TCU para esclarecer se a empresa mencionada foi novamente contratada sem apresentação da certidão de regularidade perante o FGTS.
Entendeu que os aspectos verificados, em conjunto, subsidiaram a proposta pelo prosseguimento do feito, conforme prescrito no art. 106, §4°, inciso I, da Resolução TCU 259/2014, e promoveu, utilizando a delegação de competência, diligência ao Município de Campina Grande/PB para que, no prazo de 15 dias, apresentasse as certidões que demonstrassem a regularidade da FAP no período de setembro de 2021 até abril de 2022, tendo em vista os diversos pagamentos realizados para a entidade ao longo desse período.
Uma vez que a diligência não havia sido ainda respondida, a SecexSaúde, em nova instrução, peça 34, encaminhou estes autos ao meu gabinete com proposta de conhecer da representação e de reiterar a diligência, em atenção ao art. 106, § 6º, da Resolução-TCU 259/2014, que prevê que o processo de representação deve ser submetido preliminarmente pela unidade técnica ao respectivo relator, com análise de admissibilidade, para só depois, se acolhida, realizarem-se as correspondentes diligências.
II
Discordo do encaminhamento proposto pelas razões que passo a expor.
Embora se trate de representação formulada por legitimado para tanto, acerca de contrato com grande materialidade, envolvendo recursos públicos federais e com indício de irregularidade, conforme o conteúdo do TAC celebrado com o Ministério Público do Estado da Paraíba, a FAP:
é o único estabelecimento habilitado pelo Ministério da Saúde para a prestação do serviço na área oncológica no município de Campina Grande/PB, sendo responsável pelo atendimento de uma população de cerca de dois milhões de pessoas, que não pode ficar desassistida;
oferece o serviço de hemodiálise, sendo responsável por cerca de 25% dos atendimentos na área, que também é referência para pacientes de cerca de 148 municípios;
presta serviço de saúde indispensável, que não pode ser absorvido pelos demais serviços da cidade e tampouco do Estado da Paraíba.
Tais fatos devem ser sopesados tendo em vista a responsabilidade constitucional da gestão local de manter a prestação do serviço de saúde à população assistida, o que torna a contratação irreversível, ainda que haja descumprimento de requisitos de habilitação exigidos em lei.
Ademais, estando os autos em meu gabinete, o Município de Campina Grande/PB apresentou a resposta à diligência (peças 36 e 37) , declarando que "no que diz respeito a apresentação das certidões de regularidade da Fundação Assistência da Paraíba (FAP) no período de setembro de 2021 até abril de 2022, bem como qualquer documentação complementar em relação a presente fundação, Conforme Termos de Ajustamento de Conduta anexos (o 1º assinado em 11/06/2021 com aditivo de prorrogação assinado em 23/11/2021 e o mais recente assinado em 28/04/2022) , a Fundação Assistencial da Paraíba - FAP não apresentou à SMS-CG a certidão de regularidade do FGTS, tendo assumido o compromisso perante o Ministério Público Estadual de apresentá-la até o dia 25/10/2022 de acordo com o ofício acima", o que indica que o assunto está sendo devidamente tratado no âmbito Ministério Público do Estado.
Acrescento que, conforme avaliação da própria unidade técnica, não há indício de dano ao Erário;  não há notícias de que o município esteja compondo polo passivo de lides trabalhistas decorrentes da execução do contrato objeto de análise dos autos[footnoteRef:2]; e, se por hipótese, o município constar como parte de ação para responder como responsável subsidiário pelas obrigações trabalhistas não-cumpridas pela FAP, elas serão arcadas com recursos do próprio ente da Federação, uma vez que não decorrem diretamente da prestação de serviços de saúde passíveis de aplicação de recursos federais transferidos fundo a fundo. Portanto, a avaliação desse eventual prejuízo estaria fora do âmbito de competência do TCU. [2:  Foi retirada a certidão de processos trabalhistas contra a FAP no sítio do TRT da 13ª Região, obtendo-se a lista de ações abertas, em tramitação ou arquivadas provisoriamente, à peça 23. As informações obtidas de todos os processos listados, peça 24, demonstraram que, em nenhum deles, o município de Campina Grande consta como parte da ação. Por conseguinte, nesse aspecto, a irregularidade mencionada não trouxe, em princípio, nenhum prejuízo ao Erário.] 
Pelo exposto, não vislumbro risco que justifique a atuação do TCU, tendo em vista que se trata de irregularidade já consumada, sem indícios de dano ao Erário, cuja atuação corretiva do órgão jurisdicionado e do Ministério Público do Estado da Paraíba é suficiente para dar o adequado tratamento ao fato noticiado.
Feitas essas considerações, conheço da representação e encaminho os fatos ao Ministério da Saúde, à Secretaria Municipal de Saúde de Campina Grande/PB e ao Ministério Público do Estado da Paraíba para a adoção das providências internas de sua alçada e armazenamento em base de dados acessível ao Tribunal, com cópia para o respectivo órgão de controle interno; e determino o arquivamento destes autos, dando ciência ao Tribunal de Contas do Estado (TCE/PB) , nos termos do art. 106, § 4º, inciso II, da Resolução-TCU 259/2014.
Voto por que o Tribunal acolha a minuta de acórdão que ora submeto à deliberação do colegiado.
TCU, Sala das Sessões, em 29 de novembro de 2022.
WALTON ALENCAR RODRIGUES 
Relator